最高法院民事判決　　　　　　　　　　　　　　　　八十六年度台上字第九四一號
　　上　訴　人　甲○○
　　被 上訴 人　乙○○
右當事人間請求確認收養關係存在事件，上訴人對於中華民國八十五年六月十七日台
灣高等法院台南分院第二審判決（八十五年度家上字第三九號），提起上訴，本院判
決如左：
    主  文
原判決廢棄，發回台灣高等法院台南分院。
    理  由
本件上訴人主張：伊為被上訴人之父吳水圳之弟吳金井、蔡素蘭夫妻所生之女，民國
五十二年間訴外人陳玉梅與吳水圳認識，進而過著夫妻般共同生活，由於陳玉梅與吳
水圳無子女，乃在吳水圳母親吳蔡米之授意下，將伊抱給吳水圳收養。當時因恐影響
伊將來人格成長，且吳水圳戶籍在雲林縣北港鎮不在嘉義市，故將伊登記為陳玉梅親
生；嗣於民國六十三年間吳水圳遷回嘉義市，再以認領方式將伊登記為吳水圳之親生
女。惟事實上吳水圳、吳金吉及吳家長輩均知伊非陳玉梅之親生女，前開戶籍登記僅
為權宜之記載，其目的在使吳水圳收養伊為養女。吳水圳自幼即撫育伊並視同親生女
，應成立收養關係。嗣吳水圳於八十三年二月二十日死亡，被上訴人為吳水圳之子，
為謀奪遺產，竟否認伊為吳水圳之女等情。求為確認伊與吳水圳間收養關係存在之判
決。被上訴人則以：訴外人陳玉梅與吳水圳並無婚姻關係，二人並非夫妻，不可能共
同收養上訴人。陳玉梅既將上訴人登記為親生女，則陳玉梅顯然欲獨力扶養上訴人，
而無意將上訴人出養於吳水圳甚明。吳水圳本身育有子女五人，自始即不缺子嗣，豈
有收養侄女為養女之必要。又陳玉梅與吳水圳並非配偶，上訴人主張彼二人同時收養
上訴人為養女，依法收養行為應屬無效。況確認收養關係成立或不成立之訴訟，由養
父母起訴者，以養子女為被告，由養子女起訴者，以養父母為被告，此乃收養關係之
訴當事人適格要件。被上訴人為上訴人之堂兄，上訴人將被上訴人列為被告，乃當事
人不適格等語。資為抗辯。
原審維持第一審所為上訴人敗訴之判決，駁回上訴人之上訴，無非以：按民事訴訟法
第五百八十三條有關收養關係事件之訴訟，準用婚姻事件程序之規定。又婚姻事件，
由夫或妻起訴者，以其配偶為被告。民事訴訟法第五百八十八條、第五百六十九條第
一項分別定有明文。查本件上訴人為收養關係之當事人（被收養人），其起訴確認收
養關係存在，應以其所主張與之有收養關係之收養人為被告，當事人始為適格。今上
訴人竟以收養關係外之第三人即被上訴人列為被告，其當事人適格即為欠缺，其訴難
認為有理由。且縱認本件之被告當事人適格，依上訴人所提出之認領同意書所載，吳
水圳係以認領之意思認領上訴人，並為戶籍之認領登記，非以收養之意思收養上訴人
，此有該認領同意書及戶籍謄本在卷可稽。上訴人雖又主張，吳水圳自幼即撫養伊，
伊與吳水圳成立養父女關係。然查上訴人主張，陳玉梅與吳水圳同時於其出生後，未
報戶口前，共同收養伊，養父母子女關係存在於三人間。然一人除被夫妻共同收養外
，不得同時為二人之養子女。而陳玉梅與吳水圳間無婚姻關係，並非配偶，為兩造所
不爭，並有戶籍謄本在卷可按，自不能共同收養上訴人。是彼二人同時收養上訴人，
依法無效。上訴人又主張，陳玉梅先收養伊，吳水圳則係於六十三年間虛偽認領時，
始收養伊。則上訴人與陳玉梅之先前收養關係未合法終止（上訴人當時未滿七歲，若
須終止收養，應得本生父母同意），不能再為吳水圳所收養。自更無可能如上訴人主
張，因伊之戶籍遷入吳水圳戶口內，吳水圳與其配偶吳翁蘭自幼撫養伊，上訴人與吳
水圳間有收養關係，自非可採。上訴人提起本件確認收養關係存在之訴，欠缺權利保
護要件等詞。為其判斷之基礎。
按收養子女，應以書面為之。但自幼撫養為子女者，不在此限。修正前民法第一千零
七十九條定有明文。按收養關係之當事人間，被收養人就起訴確認收養關係存在時，
固應以主張與之有收養關係之收養人為被告，當事人始為適格。惟該被收養人之身分
為養父之繼承人所否認，而有提起確認身分之訴之必要，則以養父之繼承人為被告，
提起確認其與已故養父間收養關係存在之訴，要非法所不許。查本件上訴人非與其養
父之間就收養關係有所爭執，乃因被上訴人否認其身分，其認有提起確認身分之訴之
必要，則其以被上訴人為被告，尚難謂被告當事人不適格。又養子女未經養父母同意
而更為他人之養子女者，後者之收養應解為無效。如經養父母同意而更為他人之養子
女者，在前之收養關係，應解為合意終止。然原審並未調查上訴人之本生父母當時之
情形，僅以上訴人當時未滿七歲若須終止收養，應得本生父母同意，而認定上訴人與
陳玉梅之收養關係未合法終止，不能再為吳水圳所收養，不無疏漏，其進而為上訴人
不利之論斷，即有可議。上訴論旨，指摘原判決不當，求予廢棄，非無理由。
據上論結，本件上訴為有理由，依民事訴訟法第四百七十七條第一項、第四百七十八
條第一項，判決如主文。
中      華      民      國    八十六    年      三      月    二十八    日
                              最高法院民事第三庭
                                  審判長法官  范  秉  閣
                                        法官  朱  錦  娟
                                        法官  朱  建  男
                                        法官  許  澍  林
                                        法官  王  錦  村
      右正本證明與原本無異
                                              書  記  官
中      華      民      國    八十六    年      四      月     十七     日
                                                                        ：
